【裁判字號】    95,簡上,164
【裁判日期】    951130
【裁判案由】    第三人異議之訴
【裁判全文】
臺灣臺中地方法院民事判決             95年度簡上字第164號
上  訴  人  乙○○
訴訟代理人  甲○○
被上訴人    己○○○○○○○○
被上訴人    庚○○
被上訴人    戊○○
訴訟代理人  丁○○
上列當事人間第三人異議之訴事件，上訴人對於民國95年4月27
日本院95年度簡字第5號第一審判決提起上訴，本院合議庭於95
年11月9日言詞辯論終結，判決如下：
    主      文
上訴駁回。
第二審訴訟費用由上訴人負擔。
    事實及理由
壹、兩造爭執要旨：
  一、被上訴人（即第一審之原告）部分：
    (一)於原審起訴主張：訴外人林泉事業有限公司（以下稱林
        泉公司）與被上訴人3人分別簽訂「林泉公司供水合約
        書」，由被上訴人己○○○○○○○○以台中縣大里市
        ○○路○段185號、被上訴人庚○○以台中縣大里市○○
        路○段190號、被上訴人戊○○以台中縣大里市○○路27
        號作為加水處，林泉公司並分別設置「加水機及白鐵桶
        （3噸）3只（含馬達及所有管線）」、「加水機及白鐵
        桶（1.5噸）3只（含馬達）」及「加水機及白鐵桶（2
        噸）2只（含馬達及管線）」等加水設備，由被上訴人3
        人占有使用，並於民國（下同）94年8月5日，因上訴人
        與林泉公司間94年度執字第4214號清償債務強制執行事
        件遭查封。被上訴人陳寬裕與林泉公司之供水合約自90
        年7月15日生效，被上訴人陳寬裕並繳交機具設備使用
        分攤金新臺幣（下同）50,000元予林泉公司，因林泉公
        司已於93年8月17日經經濟部准予解散登記在案，則林
        泉公司依合約書第七條規定應依比例無息退還分攤金予
        被上訴人陳寬裕，依合約附表一計算，該加水站機具設
        備折舊百分之五十，被上訴人陳寬裕對林泉公司之分擔
        金債權為25,000元，故被上訴人陳寬裕就加水設備有留
        置權。被上訴人庚○○及戊○○與林泉公司約定設置加
        水站之期間分別為89年9月1日起至92年9月1日、89年10
        月11日起至92年10月11日，依合約書第二十條規定，被
        上訴人庚○○及戊○○分別於92年9月1日及92年10月11
        日即契約滿期日取得加水站設備之所有權。詎上訴人竟
        以對林泉公司之債權對被上訴人之處所所設置之加水設
        備強制執行，被上訴人對於系爭加水站設備均有排除強
        制執行之權利，為此提起第三人異議之訴等語。而原審
        為被上訴人勝訴之判決。
    (二)於本院聲明：上訴駁回。而其陳述除與原判決所載相同
        者茲予引用外，補稱：上訴人曾向臺灣臺中地方法院檢
        署告發被上訴人3人及訴外人丙○○偽造文書，但已經
        該署檢察官以95年度偵字第12726號為不起訴處分在案
        ，由此足證被上訴人提出之供水合約書並非臨訟偽造等
        語。
  二、上訴人（即第一審之被告）部分：
    (一)於原審抗辯：被上訴人3人提出之供水合約書均屬臨訟
        所偽造，且有負責人漏未簽章等缺漏，不符合形式要件
        ，該契約應不生效力。又全新加水機及白鐵桶等設備之
        價值不逾30,000元，被上訴人陳寬裕所提供之設備分擔
        金竟達50,000元，顯不合理，且設於台中市之加水站，
        均無繳交保證金、加盟金或分攤金之先例，惟依被上訴
        人所提出數年前之合約，其保證金、加盟金及分擔金各
        高達50,000元至60,000元，顯見被上訴人之主張偏離事
        實等語。
    (二)於本院聲明：(1)原判決廢棄；(2)被上訴人在第一審之訴
        駁回。而其陳述除與原判決所載相同者茲予引用外，補
        稱：
        1.被上訴人庚○○、戊○○如分別於92年9月1日、92年
          10月11日取得加水設備之所有權，則93年7月20日林
          泉公司簽立讓渡書將加水設備讓渡予訴外人羅月芬時
          ，被上訴人何以未提起異議。
        2.依供水合約書第13條規定，營業額需每月結算，於次
          月15日交寄支票乙紙。而各加水站收入均由林泉公司
          代收，但查無支票存根或支票交換紀錄，可證系爭供
          水合約書應係臨訟偽造。
        3.證人丙○○所提林泉公司與客戶訂定供水合約書之編
          號資料，與上訴人歷來所提供資料不相符合，該資料
          應不實在。
貳、本件經兩造整理並協議簡化爭點如下：
  一、不爭執事項：（本院採為判決之基礎）
    (一)被上訴人己○○○○○○○○以台中縣大里市○○路○
        段185號作為加水處，由訴外人林泉公司設置加水機及
        白鐵桶（3噸）3只（含馬達及所有管線）；被上訴人庚○○以台中縣大里市○○路○段190號作為加水處，由林
        泉公司設置加水機及白鐵桶（1.5噸）3只（含馬達）；
        被上訴人戊○○以台中縣大里市○○路27號作為加水處
        ，由林泉公司設置加水機及白鐵桶（2噸）2只（含馬達
        及管線）。
    (二)林泉公司於93年8月17日解散。
    (三)上訴人與林泉公司間清償債務強制執行事件（本院94年
        度執字第4214號），上訴人聲請查封前述林泉公司設置
        在被上訴人處之加水設備。
    (四)依被上訴人陳寬裕提出之「林泉事業有限公司供水合約
        書（營業用）」所示，其合約書編號為第00000000號，
        簽約日90年7月12日，契約期間自90年7月15日起至93年
        7月15日止。第六條約定：「乙方（指被上訴人陳寬裕
        ）需提供機具設備使用分攤金新台幣伍萬元整。」第七
        條約定：「雙方同意如因法令或不可抗拒之因素，致不
        能繼續提供加水之服務，甲方（指林泉公司）無條件拆
        機無息退還押金或依比例無息退還分擔金。（如附件一
        ）」第十四條約定：「乙方享有加水營業所得之總金額
        ，分配其中百分之五十之利潤。（如附件三）」
    (五)依被上訴人庚○○提出之「林泉事業有限公司供水合約
        書（營業用）」所示，其合約書編號為第00000000號，
        簽約日89年9月1日，契約期間自89年9月1日起至92年9
        月1日止；雙方無分攤金或加盟金之約定；第十四條約
        定：「乙方享有加水營業所得之總金額，分配其中百分
        之四十之利潤。（如附件三）」另於第二十條下方以橡
        皮章蓋有「契約滿期日始加水站設備歸設立水站業者所
        有」字樣。
    (六)依被上訴人戊○○提出之「林泉事業有限公司供水合約
        書（營業用）」所示，其合約書編號為第00000000號，
        簽約日89年10月11日，契約期間自89年10月11日起至92
        年10月11日止。第六條約定：「乙方（指被上訴人戊○○）需提供機具設備使用加盟金新台幣陸萬元整。」第
        七條約定：「雙方同意如因法令或不可抗拒之因素，致
        不能繼續提供加水之服務，甲方（指林泉公司）無條件
        拆機無息退還押金或依比例無息退還分擔金。（如附件
        一）」第十四條約定：「乙方享有加水營業所得之總金
        額，分配其中百分之五十之利潤。（如附件三）」另於
        第二十條下方以橡皮章蓋有「契約滿期日始加水站設備
        歸設立水站業者所有」字樣。
  二、爭執之事項：
    (一)被上訴人提出之系爭3份供水合約書，是否係臨訟所偽
        造？
    (二)被上訴人就前開執行標的物，是否有足以排除強制執行
        之權利？
參、得心證之理由：
  一、被上訴人提出之系爭3份供水合約書，是否係臨訟所偽造
      ？說明如下：
    (一)被上訴人己○○○○○○○○以台中縣大里市○○路○
        段185號作為加水處，由訴外人林泉公司設置加水機及
        白鐵桶（3噸）3只（含馬達及所有管線）；被上訴人庚○○以台中縣大里市○○路○段190號作為加水處，由林
        泉公司設置加水機及白鐵桶（1.5噸）3只（含馬達）；
        被上訴人戊○○以台中縣大里市○○路27號作為加水處
        ，由林泉公司設置加水機及白鐵桶（2噸）2只（含馬達
        及管線），此為兩造所不爭執。訴外人林泉公司既然在
        被上訴人指定之處所設置加水站，彼等間成立有設置加
        水站契約，應無疑義。
    (二)證人即系爭3份供水合約書甲方之簽約代表人丙○○具
        結證稱：「（法官問：契約是否你簽訂的？《提示被上
        訴人提出之契約書》是的。這三份契約都是林泉事業有
        限公司的制式合約書，內容都完全相同，只是契約日期
        及分擔的比例不同而已。」、「（法官問：契約書的編
        號是如何編的？）契約書的編號35是指機器的代號，41
        2是區域號碼、代表大里市，後面三碼就是在大里地區
        的第幾個客戶，機器代號是寫在契約書的第24條。」（
        以上見95年10月2日準備程序筆錄），核與系爭3份供水
        合約書之形式記載相符。而被上訴人3人與訴外人林泉
        公司簽訂之供水合約書，依其附件二「營業所得分配表
        」所示，簽約之加水站繳交之分攤金或押金多寡，與營
        業所得分配間有一定比例關係，顯見林泉公司與簽約之
        加水站業者就分攤金或押金繳交與否、繳交數額多寡及
        營業所得分配比例等事項，存有相當之彈性空間可供磋
        商調整。況且，本於私法自治之契約自由原則，雙方如
        何洽商契約條件，乃屬契約自由形成之範圍。從而被上
        訴人3人與林泉公司簽訂之供水合約書，其契約內容或
        條件，縱使與其他加水站業者之供水合約書有所不同，
        亦不得據此即認為該等供水合約書係屬臨訟偽造。
  二、被上訴人就前開執行標的物，是否有足以排除強制執行之
      權利？說明如下：
    (一)被上訴人陳寬裕提出之供水合約書，其契約期間自90年
        7月15日起至93年7月15日止；第六條約定：「乙方（指
        被上訴人陳寬裕）需提供機具設備使用分攤金新台幣伍
        萬元整。」第七條約定：「雙方同意如因法令或不可抗
        拒之因素，致不能繼續提供加水之服務，甲方（指林泉
        公司）無條件拆機無息退還押金或依比例無息退還分擔
        金。（如附件一）」茲查，林泉公司已於93年8月17日
        經經濟部准予解散登記在案，則林泉公司因解散或契約
        期滿而未再提供加水服務時，即應依比例無息退還分攤
        金予被上訴人陳寬裕，從而被上訴人陳寬裕對林泉公司
        即有返還分攤金之債權。而按「債權人占有屬於其債務
        人之動產，而具有左列各款之要件者，於未受清償前，
        得留置之：一債權已至清償期者。二債權之發生，與該
        動產有牽連之關係者。三其動產非因侵權行為而占有者
        。」民法第928條定有明文。準此，被上訴人陳寬裕就
        林泉公司所有之加水站設備，即有留置權。
    (二)被上訴人庚○○提出之供水合約書，其契約期間自89年
        9月1日起至92年9月1日止；契約雙方無分攤金或加盟金
        之約定；第十四條約定：「乙方享有加水營業所得之總
        金額，分配其中百分之四十之利潤。（如附件三）」另
        於第二十條下方以橡皮章蓋有「契約滿期日始加水站設
        備歸設立水站業者所有」字樣。被上訴人戊○○提出之
        供水合約書，其契約期間自89年10月11日起至92年10月
        11日止；第六條約定：「乙方（指被上訴人戊○○）需
        提供機具設備使用加盟金新台幣陸萬元整。」第七條約
        定：「雙方同意如因法令或不可抗拒之因素，致不能繼
        續提供加水之服務，甲方（指林泉公司）無條件拆機無
        息退還押金或依比例無息退還分擔金。（如附件一）」
        ，於第二十條下方以橡皮章蓋有「契約滿期日始加水站
        設備歸設立水站業者所有」字樣。而證人丙○○另證稱
        ：「（法官問：庚○○、戊○○的這兩份契約書第20條
        為何會加蓋『「契約滿期日始加水站設備歸設立水站業
        者所有』？）庚○○、戊○○的契約期滿後，因為他們
        二人拆帳的比例比較低，要再續約時，我們雙方就約定
        加水站的設備歸屬他們所有，調整拆帳比例只有庚○○
        才有，戊○○在契約期滿後並沒有調整拆帳比例，戊○○是維持現狀。」、「（法官問：戊○○的契約書第20
        條也是蓋有『契約滿期日始加水站設備歸設立水站業者
        所有』？）戊○○的契約書上面的章是我們公司的小姐
        誤蓋的，但是因為戊○○有付加盟金6萬元，且她的利
        潤比例是百分之五十，她的契約條件與陳寬裕相同，依
        照契約書第7條的約定，要無息退還押金或比例退還分
        擔金，戊○○因為有付加盟金6萬元，所以戊○○89年
        11月11日跟我簽約，折舊年數是第5年，機器設備折舊
        比例是百分之40，加盟金6萬元可以退百分之40給戊○○。庚○○因為沒有提供加盟金或分擔比例，而且庚○○的分擔比例只有40，所以在契約期滿之後就約定加水
        站機器設備屬於庚○○所有。」等語，所述核與被上訴
        人庚○○、戊○○提出之供水合約書記載相符。準此可
        知，上訴人戊○○於林泉公司因解散或契約期滿而未再
        提供加水服務時，對林泉公司即有返還加盟金之債權，
        而依民法第928條規定，被上訴人戊○○就林泉公司所
        有之加水站設備，亦有留置權。至於被上訴人庚○○部
        分，其依供水合約書上「契約滿期日始加水站設備歸設
        立水站業者所有」之約定，於92年9月1日合約期滿後，
        即取得該加水站設備之所有權。
    (三)按「強制執行法第十五條所謂就執行標的物有足以排除
        強制執行之權利者，係指對於執行標的物有所有權、典
        權、留置權、質權存在情形之一者而言。」最高法院44
        年台上字第721號判例可資參照。被上訴人陳寬裕、戊○○對林泉公司之該加水站設備有留置權，被上訴人庚○○則取得該加水站設備之有所權，已如前述。故被上
        訴人3人就前開執行標的物，即有足以排除強制執行之
        權利。
  三、綜上所述，被上訴人3人依強制執行法第15條規定，請求
      撤銷本院94年度執字第4214號執行事件就前述加水站設備
      所為查封之強制執行程序，為有理由，應予准許。原審為
      上訴人敗訴判決，核無不合。上訴意旨指摘原判決不當，
      聲明廢棄改判，為無理由，應予駁回。
肆、結論：本件上訴為無理由，依民事訴訟法第436條之1第3項
    、第449條第1項、第78條，判決如主文。
中    華    民    國    95    年    11    月    30    日
                  民事第一庭  審判長法  官  張惠立
                                    法  官  吳蕙玟
                                    法  官  游文科
正本證明與原本無異。
本判決不得上訴。
中    華    民    國    95    年    12    月     1    日
                                    書記官


司法院資訊處製作；財團法人民間司法改革基金會備份。
